臺灣臺南地方法院交通事件裁定　　　　 100年度交聲字第84號
原處分機關　交通部公路總局嘉義區監理所臺南監理站
異　議　人
即受處分人　李昱辰
上列受處分人因違反道路交通管理處罰條例案件，對於交通部公
路總局嘉義區監理所臺南監理站民國100年1月27日所為之裁決處
分（處分案號：嘉監南字第裁74-Z4C011817號）聲明異議，本院
裁定如下：
      主  文
原處分撤銷。
李昱辰不罰。
      理  由
一、原處分意旨略以：異議人李昱辰於民國99年3月19日18時45
    分許，駕駛第三人李敏菁所有之車牌號碼TM-6925號自用小
    客車，行經國道一號北上328.6公里處時，因未保持安全距
    離，不慎追撞前方由第三人陸啟芸駕駛之車牌號碼5237-WR
    號自用小客車而肇事，經內政部警政署國道公路警察局第四
    警察隊新市分隊（下稱舉發機關）員警到場處理，以異議人
    有「汽車行駛高速公路未依規定與前車保持安全距離」之違
    規予以製單舉發，嗣原處分機關即交通部公路總局嘉義區監
    理所臺南監理站以異議人違規事實明確，依道路交通管理處
    罰條例第33條第1項第2款、第63條第1項第1款及違反道路交
    通管理事件統一裁罰基準表（以下簡稱基準表）之規定，裁
    處異議人罰鍰新臺幣（下同）3,000元，並加記違規點數1點
    之處分等語。
二、聲明異議意旨略以：異議人固有於上開時、地駕車追撞前方
    車號5237-WR號自用小客車之事實，惟員警到場處理時，異
    議人有告知警方是因前方車號5237-WR號自用小客車無預警
    緊急煞車始發生碰撞，員警同意可不開單舉發異議人，且異
    議人已於99年7月9日與車號5237-WR車輛之保險公司和解。
    又舉發機關寄發本件舉發通知單係以異議人98年搬家前之文
    賢路住址為送達處所，以致異議人無法合法收受送達，本件
    舉發程序顯非適法，爰聲明異議，請求撤銷原處分等語。
三、按對於違反道路交通管理處罰條例之行為，逕行舉發者，應
    按已查明之資料填註車牌號碼、車輛種類、車主姓名及地址
    ，並於通知單上方空白處加註逕行舉發之文字後，由舉發機
    關送達被通知人；處理違反道路交通管理事件，有關文書送
    達之程序，依行政程序法之規定，違反道路交通管理事件統
    一裁罰基準及處理細則第11條第1項第4款、第5條分別定有
    明文。而依行政程序法第68條第1項、第74條第1項、第2項
    規定：送達由行政機關自行或交由郵政機關送達；送達不能
    依前二條規定為之者，得將文書寄存送達地之地方自治或警
    察機關，並作送達通知書兩份，一份黏貼於應受送達人住居
    所、事務所、營業所或其就業處所門首，另一份交由鄰居轉
    交或置於該送達處所信箱或其他適當位置，以為送達；前項
    情形，由郵政機關為送達者，得將文書寄存於送達地之郵政
    機關。再前開所稱「住居所」係民法上概念（即民法第20條
    至第24條所規定），指當事人依一定事實，足認以久住之意
    思，住於一定之地域者，即為設定其住所於該地；所謂「一
    定事實」，包括戶籍登記、居住情形等，尤以戶籍登記資料
    為主要依據，但不以登記為要件。而戶籍法所為之戶籍住址
    之登記（戶籍法第1條參照），採形式主義，未登記不發生
    戶籍法上效力。戶籍登記之住址（即戶籍所地址），則為戶
    籍管轄區內之處所，主要發生選舉、兵役、教育等公法上效
    力，與住居所為民法上法律行為的準據，發生各種民事上的
    效力，二者規範意旨不同。實務上戶籍法上的住址與民法上
    的住居所，絕大多數情形雖為同一處所，但並非當然同一，
    然不論法院或行政機關在調查「住所」時，通常均以戶籍登
    記的住址為認定標準。末按違反處罰條例之行為，自行為成
    立之日起；行為有連續或繼續之狀態者，自行為終了之日起
    ，逾3個月不得舉發，道路交通管理處罰條例第90條前段定
    有明文。
四、經查：
  (一)本件違規案件，經舉發機關於99年4月1日製單逕行舉發後，
    係依異議人證號查詢汽車駕駛人資料表所登載之地址（即駕
    籍地）為臺南市○區○○路520巷55弄6號掛號郵寄，因未獲
    會晤本人亦無受領文書之同居人、受雇人代為收受文書，嗣
    於99年7月12日將該舉發通知單寄存於臺南市文元郵局，有
    內政部警政署國道公路警察局第四警察隊送達證書1紙附卷
    可憑（見本院卷第20頁）。然查，異議人早於98年8月18日
    即遷入臺南市○區○○路423巷6號，並辦妥戶籍變更之登記
    ，有異議人個人戶籍資料查詢結果表1紙在卷可佐（本院卷
    第16、31頁）。是以，異議人於舉發機關製單及舉發通知單
    送達當時，實際上並未居住在臺南市○區○○路520巷55弄6
    號一情甚明。又舉發機關於製單舉發時，本應依職權查詢異
    議人戶籍地址或住所，以求舉發單送達之合法性。準此，本
    件舉發機關本應查明異議人正確之戶籍址而為送達，然舉發
    機關並未將本件舉發單送達臺南市○區○○路423巷6號之戶
    籍地址，則該舉發單之送達程序即非合法。
  (二)綜上所述，本件舉發通知單既未經合法送達，舉發機關所為
    之舉發程序即未依法完成，揆諸前開說明，本件於異議人違
    反道路交通管理處罰條例行為成立之日即99年3月19日起3個
    月內，舉發機關既未依行政程序法之規定合法送達舉發單，
    自不符道路交通管理處罰條例第90條前段行為終了之日起3
    個月內舉發之要件，是原處分機關對異議人所為之本件裁罰
    ，容有不當，自應由本院撤銷原處分，另為異議人不罰之諭
    知。
五、據上論斷，應依道路交通管理處罰條例第87條第2項，道路
    交通事件處理辦法第19條前段，裁定如主文。
中    華    民    國   100    年    4     月    29    日
                  交通法庭   法  官  黃聖涵
以上正本證明與原本無異。
如不服本裁定，應於送達後5日內向本院提出抗告狀（應附繕本
）。
                             書記官  吳揆滿
中    華    民    國   100    年    4     月    29    日